ACORDAO-COMPLETO-2331904

ACÓRDÃO 2476/2019 ATA 10/2019 - SEGUNDA CÂMARA

VISTOS, relatados e discutidos estes autos de tomada de contas especial instaurada pelo Ministério do Turismo (MTur) em desfavor de Luiz Alexandre Souza Falcão, como então prefeito de Iati – PE (gestão: 2009-2012) , diante da total impugnação dos dispêndios inerentes ao Convênio 408/2009 destinado a apoiar a realização da “Festa de Santo Antônio em Iati” pelo aporte de recursos federais sob o valor de R$ 100.000,00, tendo a vigência do ajuste sido estipulada para o período de 10/6 a 11/9/2009; 
ACORDAM os Ministros do Tribunal de Contas da União, reunidos em Sessão da 2ª Câmara, diante das razões apresentadas pelo Relator, em: 
9.1. considerar revel o Sr. Luiz Alexandre Souza Falcão, nos termos do art. 12, § 3º, da Lei nº  8.443, de 16 de julho de 1992;
9.2. julgar irregulares as contas de Luiz Alexandre Souza Falcão, nos termos dos arts. 1º, I, 16, III, alíneas “b” e “c”, e 19, caput, da Lei nº 8.443, de 1992, para condená-lo ao pagamento do débito sob o valor de R$ 100.000,00 (cem mil reais) , atualizado monetariamente e acrescido de juros de mora, calculados desde 8/7/2009 até o efetivo recolhimento, fixando-lhe o prazo de 15 (quinze) dias, contados da notificação, para que comprove perante o Tribunal (art. 214, III, “a”, do Regimento Interno do TCU – RITCU) , o recolhimento da referida dívida ao Tesouro Nacional, na forma da legislação em vigor;
9.3. aplicar em desfavor de Luiz Alexandre Souza Falcão a multa prevista no art. 57 da Lei nº  8.443, de 1992, sob o valor de R$ 30.000,00 (trinta mil reais) , fixando-lhe o prazo de 15 (quinze) dias, contados da notificação, para que comprove, perante o Tribunal (art. 214, III, “a”, do RITCU) , o recolhimento da referida dívida ao Tesouro Nacional, atualizada monetariamente na forma da legislação em vigor;
9.4. autorizar, caso requerido, nos termos do art. 26 da Lei nº 8.443, de 1992, e do art. 217 do RITCU, o parcelamento das dívidas fixadas por este Acórdão em até 36 (trinta e seis) parcelas mensais e sucessivas, sobre as quais incidirão a atualização monetária e os correspondentes acréscimos legais, esclarecendo ao responsável que a falta de pagamento de qualquer parcela importará no vencimento antecipado do saldo devedor, sem prejuízo das demais medidas legais;
9.5. autorizar, desde logo, nos termos do art. 28, inciso II, da Lei nº 8.443, de 1992, a cobrança judicial das dívidas fixadas por este Acórdão, caso não atendidas as notificações; e
9.6. determinar que a unidade técnica envie a cópia do presente Acórdão, acompanhado do Relatório e da Proposta de Deliberação que o fundamenta, à Procuradoria da República no Estado de Pernambuco, nos termos do art. 16, § 3º, da Lei nº  8.443, de 1992, para o ajuizamento das ações penais e civis cabíveis.

Tomada de Contas Especial instaurada pelo Ministério do Turismo (MTur) em desfavor de Luiz Alexandre Souza Falcão, como então prefeito de Iati  PE (gestão: 2009-2012), diante da total impugnação dos dispêndios inerentes ao Convênio 408/2009 destinado a apoiar a realização da Festa de Santo Antônio em Iati, a partir do aporte de recursos federais sob o valor de R$ 100.000,00, tendo a vigência do ajuste sido estipulada para o período de 10/6/2009 a 11/9/2009, com a data fatal para a prestação de contas fixada em 11/12/2009.

Segunda Câmara

Município de Iati - PE.

3. Responsável: Luiz Alexandre Souza Falcão (CPF XXX.936.314-XX).

13.1. Ministros presentes: Augusto Nardes (na Presidência), Aroldo Cedraz e Raimundo Carreiro.
13.2. Ministro-Substituto convocado: Augusto Sherman Cavalcanti.
13.3. Ministro-Substituto presente: André Luís de Carvalho (Relator).

ANDRÉ DE CARVALHO

Trata-se de tomada de contas especial instaurada pelo Ministério do Turismo (MTur) em desfavor de Luiz Alexandre Souza Falcão, como então prefeito de Iati – PE (gestão: 2009-2012) , diante da total impugnação dos dispêndios inerentes ao Convênio 408/2009 destinado a apoiar a realização da “Festa de Santo Antônio em Iati” pelo aporte de recursos federais sob o valor de R$ 100.000,00, tendo a vigência do ajuste sido estipulada para o período de 10/6 a 11/9/2009.
2.	Após a análise final do feito, o auditor federal da Secex-TCE lançou o seu parecer conclusivo à Peça 11, com a anuência dos dirigentes da unidade técnica (Peças 12 e 13) , nos seguintes termos:
“Introdução:
Cuidam os autos de Tomada de Contas Especial instaurada pela Secretaria-Executiva do Ministério do Turismo - MTur, em razão da impugnação total de despesas do Convênio n. 408/2009 (peça 1, p. 36-53) , celebrado com a Prefeitura Municipal de Iati/PE, tendo por objeto ‘incentivar o turismo, por meio do apoio à realização do evento intitulado ‘Festa de Santo Antônio em Iati’, com vigência estipulada para o período de 10/6 a 11/9/2009.
Histórico:
2. Os recursos previstos para implementação do objeto do referido Convênio foram orçados no valor total de R$ 105.000,00, com a seguinte composição: R$ 5.000,00 de contrapartida da Prefeitura e R$ 100.000,00 à conta do MTur, liberados mediante a Ordem Bancária n.º 20090B800838 de 8/7/2009 (peça 1, p. 55) .
3. Em cumprimento ao Despacho da Secretária-Substituta da Secex/TO (peça 4) , datado de 30/1/2018, esta Secretaria realizou a citação do responsável em epígrafe através dos Ofícios 0074 e 0343/SECEX/TO/TCU (peças 6 e 8) , datados de 31/1/2018 e 25/4/2018, para que o citado apresentasse suas alegações de defesa e/ou recolhesse aos cofres públicos a quantia que lhe é devida, sendo que aquele primeiro ofício foi recebido pelo destinatário conforme Aviso de Recebimento de peça 9, não tendo, porém, apresentado suas alegações de defesa e, muito menos, feito o respectivo recolhimento devido, devendo, por isso mesmo, ser considerado revel, para todos os efeitos, dando-se prosseguimento ao presente feito.
Exame técnico:
4. A motivação para a instauração da presente Tomada de Contas Especial está demonstrada nos seguintes documentos constante dos autos:
‘i) Parecer de Análise de Prestação de Contas — Parte Técnica n° 413/2010, emitido pela Coordenação-Geral de Monitoramento, Fiscalização e Avaliação de Convênios da Secretaria Nacional de Políticas do Turismo, em 30/3/2010 (fls. 34-37) , na qual a equipe técnica do MTur, após analisar a prestação de contas apresentada pela Convenente, conclui que ‘não foram apresentados elementos suficientes que permitam a emissão de parecer técnico conclusivo a respeito do cumprimento do objeto do convênio, sendo necessário DILIGENCIAMENTO junto ao convenente’;
ii) Nota Técnica de Reanálise n° 956/2013, de 24/9/2013, também emitida pela Coordenação-Geral de Monitoramento, Fiscalização e Avaliação de Convênios da Secretaria Nacional de Políticas do Turismo (fls. 42v-43) , tratando da reanálise da prestação de contas após a emissão de diligência e apresentação de novos documentos pela Convenente. O item II do referido documento apresenta as ressalvas técnicas, que em síntese são as seguintes: falta de comprovação de divulgação do evento; contratação de bandas em desconformidade com o previsto e ausência da declaração de autoridade competente atestando a realização do evento. Assim, a análise em questão foi concluída da seguinte forma: ‘Não foram atendidos os requisitos de elegibilidade do convênio supracitado, estando, s.m.j, a EXECUÇÃO FÍSICA REPROVADA (..) ’
iii) Nota Técnica de Análise Financeira n° 96/2016, emitida pela Coordenação Geral de Convênios da Secretaria-Executiva do MTur, em 18/2/2016, cujo item ‘Parecer de encaminhamento quanto ao resultado da avaliação dos aspectos da execução financeira’ traz a informação de que diante do parecer técnico citado na alínea ‘ii’ acima, avaliou-se a prestação de contas como passível de reprovação. Dessa forma, a decisão de REPROVAÇÃO das contas foi emitida pelo Secretário Nacional de Qualificação e Promoção do Turismo.
5. Como informado acima, no item 3, o senhor Luiz Alexandre Souza Falcão (CPF XXX.936.314-XX) , ex-prefeito do município de Iati/PE (gestão: 2009-2012) , não atendeu ao Ofício de Citação de peça 6, sendo, por isso mesmo, considerado revel, para todos os efeitos, dando-se prosseguimento aos presentes autos, com fulcro no art. 12, § 3º, da Lei n. 8.443/92.
6. É cediço que a comprovação da boa e regular aplicação de bens e valores públicos é dever de todos aqueles a quem sejam confiados recursos federais, por força do disposto nos arts. 37, caput, e 70, parágrafo único, da Constituição da República de 1988 e do art. 93 do Decreto-lei n. 200/1967.
7. Ante o caráter indispensável da documentação em referência para demonstrar o nexo causal entre os recursos federais repassados e a despesa realizada, resta configurada ofensa às regras legais e princípios basilares da administração pública, uma vez que, em última análise, o gestor deixou de comprovar o efetivo emprego dos recursos postos sob sua responsabilidade em benefício da sociedade.
8. Esse quadro autoriza a presunção legal de dano ao erário, conforme entendimento uniforme da jurisprudência desta Corte de Contas  (Acórdão 161/2015-TCU-Segunda Câmara - Relator: Marcos Bemquerer; 3683/2014 – TCU – 2ª Câmara - Relatora: Ana Arraes; 1199/2014 – TCU – Plenário - Relator: André de Carvalho; 1413/2014 – TCU – 2ª – Câmara - Relatora: Ana Arraes e 375/2014 – TCU – 2ª Câmara - Relator: André de Carvalho, dentre muitos outros) .
9. Resta comprovado, conforme o Relatório do Tomador de Contas Especial (peça 1, p. 127-131) e o Relatório de Auditoria n. 788/2016 (peça 1, p. 144-146) , que as irregularidades praticadas na aplicação dos recursos em questão cabem aos responsáveis em epígrafe, conforme citações promovidas por esta Secretaria.
Conclusão:
10. Regularmente citado, o senhor Luiz Alexandre Souza Falcão (CPF: XXX.936.314-XX) , ex-prefeito do município de Iati/PE (gestão: 2009-2012) , não compareceu aos autos. Operam-se, portanto, os efeitos da revelia, dando-se prosseguimento ao processo, nos termos do art. 12, § 3º, da Lei 8.443/1992.
11. O efeito da revelia não se restringe ao prosseguimento dos atos processuais, como erroneamente se pode inferir do teor do mencionado dispositivo legal, vez que esse seguimento constitui decorrência lógica na estipulação legal dos prazos para que as partes produzam os atos de seu interesse. O próprio dispositivo legal citado vai mais além ao dizer que o seguimento dos atos, uma vez configurada a revelia, se dará para todos os efeitos, inclusive para o julgamento pela irregularidade das contas, como se pode facilmente deduzir.
12. Nos processos do TCU, a revelia não leva à presunção de que seriam verdadeiras todas as imputações levantadas contra os responsáveis, diferentemente do que ocorre no processo civil, em que a revelia do réu opera a presunção da verdade dos fatos narrados pelo autor. Dessa forma, a avaliação da responsabilidade do agente não pode prescindir da prova existente no processo ou para ele carreada.
13. Ao não apresentar sua defesa, o responsável deixou de produzir prova da regular aplicação dos recursos sob sua responsabilidade, em afronta às normas que impõem aos gestores públicos a obrigação legal de, sempre que demandados pelos órgãos de controle, apresentar os documentos que demonstrem a correta utilização das verbas públicas, a exemplo do contido no art. 93 do Decreto-Lei 200/67: ‘Quem quer que utilize dinheiros públicos terá de justificar seu bom e regular emprego na conformidade das leis, regulamentos e normas emanadas das autoridades administrativas competentes.’
14. Configurada sua revelia frente à citação deste Tribunal e inexistindo comprovação da boa e regular aplicação dos recursos transferidos, não resta alternativa senão dar seguimento ao processo proferindo julgamento sobre os elementos até aqui presentes, que conduzem à irregularidade de suas contas.
15. No tocante à aferição quanto à ocorrência de boa-fé na conduta do responsável, conforme determina o § 2º do art. 202 do Regimento Interno do TCU, em se tratando de processo em que as partes interessadas não se manifestaram acerca das irregularidades imputadas, não há elementos para que se possa efetivamente reconhecê-la, podendo este Tribunal, desde logo, proferir o julgamento de mérito pela irregularidade das contas, nos termos do § 6º do mesmo artigo do normativo citado (Acórdão 2064/2011-TCU-Primeira Câmara (relator: Ubiratan Aguiar) , 6.182/2011-TCU-1a Câmara (relator: Weber de Oliveira) , 4.072/2010-TCU-1a Câmara (Relator: Valmir Campelo) , 1.189/2009-TCU-1a Câmara (Relator: Marcos Bemquerer) , 731/2008-TCU-Plenário (Relator: Aroldo Cedraz) .
Prescrição da pretensão punitiva:
16. Com relação à ocorrência da prescrição da pretensão punitiva, ou seja da punibilidade do gestor faltoso, na dimensão sancionatória, que quer dizer, a aplicação da multa prevista no art. 57 da Lei 8.443/92, e demais sanções prevista na lei, este Tribunal aprovou por meio do Acórdão 1441/2016-TCU-Plenário (Relator: Benjamin Zymler) , incidente de uniformização de jurisprudência em que firma o entendimento de que a matéria se subordina ao prazo prescricional de dez anos indicado no art. 205 do Código Civil, contado a partir da data de ocorrência da irregularidade a ser sancionada. 
17. Ainda segundo aquele acórdão, o ato que ordenar a citação, a audiência ou oitiva da parte interrompe a prescrição de que trata o item acima, nos termos do art. 202, inciso I, do Código Civil; e que, a prescrição interrompida recomeça a correr da data em que for ordenada a citação, a audiência ou oitiva da parte, nos termos do art. 202, parágrafo único, parte inicial, do Código Civil
18. No presente caso, o ato irregular foi praticado no exercício de 2009, mais precisamente na data de 8/7/2009 (item 10, peça 3, p. 2) , e o ato que ordenou a citação do responsável ocorreu em 30/1/2018 (peça 4) , Despacho da Secretária-Substituta da Secex-TO, antes, portanto, do transcurso de 10 anos entre esse ato e os fatos impugnados.
19. Reconhecida a interrupção do prazo prescricional, nos termos do art. 202, inciso I, do Código Civil, inexiste no presente processo óbice ao exercício da ação punitiva por parte deste Tribunal.
20. Assim, devem as presentes contas serem julgadas irregulares, com a condenação em débito e aplicação de multa, com fundamento nos arts 1º, inciso I, 16, inciso III, alínea ‘c’, da Lei 8.443/92 c/c os arts. 19 e 23, inciso III, da mesma Lei, e com arts. 1º, inciso I, §1º, 209, inciso III, 210 e 214, inciso III, do Regimento Interno/TCU, com remessa de cópia dos elementos pertinentes ao Ministério Público da União, atendendo, assim, ao disposto no art. 16, § 3º, da Lei 8.443/1992 c/c o art. 209, § 7º, do Regimento Interno/TCU.
Proposta de encaminhamento:
21. Diante do exposto, submetemos os autos à consideração superior, propondo ao Tribunal:
a) considerar revel o senhor Luiz Alexandre Souza Falcão (CPF: XXX.936.314-XX) , ex-prefeito do município de Iati/PE (gestão: 2009-2012) , para todos os efeitos, dando-se prosseguimento ao processo, com fulcro no art. 12, § 3º, da Lei n. 8.443/92;
b) com fundamento nos arts. 1º, inciso I, 16, inciso III, alínea ‘c’, § 2º, da Lei 8.443/92 c/c os arts. 19 e 23, inciso III, da mesma Lei, e com arts. 1º, inciso I, 209, inciso III, 210 e 214, inciso III, do Regimento Interno/TCU, que sejam julgadas irregulares as contas do Sr. Luiz Alexandre Souza Falcão (CPF: XXX.936.314-XX) , ex-prefeito do município de Iati/PE (gestão: 2009-2012) , condenando-o ao pagamento da quantia de R$ 100.000,00, com a fixação do prazo de quinze dias, a contar da notificação, para comprovar, perante o Tribunal (art. 214, inciso III, alínea ‘a’, do Regimento Interno) , o recolhimento das dívidas aos cofres do Tesouro Nacional, atualizada monetariamente e acrescida dos juros de mora, calculados a partir da data de 8/7/2009 até a data do efetivo recolhimento, na forma prevista na legislação em vigor;
c) aplicar ao senhor Luiz Alexandre Souza Falcão (CPF: XXX.936.314-XX) , ex-prefeito do município de Iati/PE (gestão: 2009-2012) , a multa prevista no art. 57 da Lei 8.443/92 c/c o art. 267 do RI/TCU, fixando-lhes o prazo de quinze dias, a contar da notificação, para que comprovem, perante o Tribunal (art. 214, III, a, do Regimento Interno do TCU) , o recolhimento da dívida aos cofres do Tesouro Nacional, atualizada monetariamente desde a data do acórdão que vier a ser proferido por este Tribunal até a do efetivo recolhimento, se pagas após o vencimento, na forma da legislação em vigor;
d) autorizar, desde logo, a cobrança judicial das dívidas, caso não atendidas as notificações, na forma do disposto no art. 28, inciso II, da Lei nº 8.443/92;
e) autorizar, desde que solicitado pelo responsável, o pagamento das dívidas acima em até 36 (trinta e seis) parcelas mensais e consecutivas, nos termos do art. 26 da Lei 8.443/1992 c/c o art. 217 do Regimento Interno, fixando-lhes o prazo de quinze dias, a contar do recebimento da notificação, para comprovarem perante o Tribunal o recolhimento da primeira parcela, na forma prevista na legislação em vigor;
f) encaminhar cópia da deliberação ao Procurador-Chefe da Procuradoria da República no estado de Pernambuco, nos termos do § 3º do art. 16 da Lei 8.443/1992 c/c o § 7º do art. 209 do Regimento Interno do TCU, para adoção das medidas cabíveis; e comunicar-lhe que o relatório e o voto que a fundamentarem podem ser acessados por meio do endereço eletrônico www.tcu.gov.br/acordaos e que, caso haja interesse, o Tribunal pode enviar-lhe cópia desses documentos sem qualquer custo.
g) enviar cópia do Acórdão que vier a ser proferido ao Ministério do Turismo e aos responsáveis, para ciência, informando que a presente deliberação, acompanhada do Relatório e do Voto que a fundamenta, está disponível para a consulta no endereço www.tcu.gov.br/acordaos, além de esclarecer que, caso requerido, o TCU poderá fornecer sem custos as correspondentes cópias, em mídia impressa.”
3.	Enfim, por intermédio do Exmo. Sr. Procurador Rodrigo Medeiros de Lima, o Ministério Público junto ao Tribunal (MPTCU) manifestou a sua concordância em relação à aludida proposta da unidade técnica, lançando, de todo modo, o seu parecer à Peça 14 nos seguintes termos:
“Examina-se tomada de contas especial (TCE) instaurada pelo Ministério do Turismo (MTur) em decorrência de irregularidades detectadas no âmbito do Convênio 408/2009 (código Siafi 703.631/2009) , celebrado em 10/6/2009 com o município de Iati/PE durante a gestão do prefeito Luiz Alexandre Souza Falcão. O objeto do acordo consistiu na ‘realização do evento intitulado ‘Festa de Santo Antônio de Iati’ (peça 1, p. 36) em 13/6/2009 (peça 1, p. 53) , tendo o Ministério repassado R$ 100.000,00 à conta do convênio em 8/7/2009 (peça 1, p. 55) .
2.	Em síntese, o patrocínio federal às festividades incluiu não apenas valores destinados à contratação de dois grupos musicais, como também o custeio de inserções em mídia televisiva (25 chamadas) e veiculação em rádio (48 chamadas) , conforme plano de trabalho aprovado (peça 1, p. 14/15) .
Apresentada documentação a título de prestação de contas, o órgão concedente percebeu faltantes as declarações do convenente e de autoridade local indicando a realização dos eventos (peça 63) . Mais relevantemente, o MTur se ressentiu da ausência do ‘relatório de divulgação e/ou declaração de veiculação ou, ainda, checking de empresa terceirizada’ (peça 1, p. 65/66) , referente a inserções em rádio e televisão, e ‘fotografias/vídeos em plano aberto, datas e com descrições ou legendas, hábeis a identificar a apresentação’ das bandas contratadas (peça 1, p. 66) . Outra carência das contas prestadas pelo Sr. Luiz Alexandre Souza Falcão consistiu na declaração acerca da gratuidade do acesso ao evento (peça 1, p. 71) .
O ex-prefeito fora notificado na fase interna da TCE (peça 1, p. 75) e regularmente citado no âmbito do TCU (peça 9) . Todavia, permaneceu inerte, deixando de suprir as graves lacunas das contas sob exame.
A unidade técnica, em consequência, propugna pelo julgamento do responsável à revelia, reprovando-se suas contas e condenando-o à reparação do dano na extensão integral do repasse (R$ 100.000,00) , cumulada com a aplicação da multa prevista no art. 57 da Lei 8.443/1992.
Sem reparos ao encaminhamento proposto pela Secex/TO (peças 11/13) , este representante do Ministério Público de Contas da União perfilha a solução ali aventada.”
É o Relatório.

não há

Procurador Rodrigo Medeiros de Lima.

TOMADA DE CONTAS ESPECIAL. MINISTÉRIO DO TURISMO. CONVÊNIO. TOTAL IMPUGNAÇÃO DOS DISPÊNDIOS. CITAÇÃO DO PREFEITO RESPONSÁVEL PELA EXECUÇÃO DA AVENÇA. AUSÊNCIA DE NEXO CAUSAL ENTRE OS RECURSOS FEDERAIS REPASSADOS E OS SUPOSTOS DISPÊNDIOS INCORRIDOS NO EVENTO. NÃO COMPROVAÇÃO DA BOA E REGULAR APLICAÇÃO DOS RECURSOS FEDERAIS TRANSFERIDOS. REVELIA. CONTAS IRREGULARES. DÉBITO. MULTA. COMUNICAÇÃO.

TOMADA DE CONTAS ESPECIAL (TCE)

Secretaria de Controle Externo de Tomada de Contas Especial (Secex-TCE).

Trata-se de tomada de contas especial instaurada pelo Ministério do Turismo (MTur) em desfavor de Luiz Alexandre Souza Falcão, como então prefeito de Iati – PE (gestão: 2009-2012) , diante da total impugnação dos dispêndios inerentes ao Convênio 408/2009 destinado a apoiar a realização da “Festa de Santo Antônio em Iati” pelo aporte de recursos federais sob o valor de R$ 100.000,00, tendo a vigência do ajuste sido estipulada para o período de 10/6 a 11/9/2009, com a data fatal para a prestação de contas final do convênio fixada para 11/12/2009.
Em linhas gerais, após a reanálise sobre a prestação de contas em atendimento às solicitações do prefeito responsável, o órgão federal reprovou a execução financeira do ajuste, em face, especialmente (Peça 1, fls. 63, 65-66 e 71) , das seguintes falhas: (i) falta de comprovação da divulgação do evento; (ii) ausência da declaração de autoridade competente, atestando a realização do evento; (iii) ausência de “fotografias/vídeos em plano aberto, datas e com descrições ou legendas, hábeis a identificar a apresentação” das bandas contratadas (Peça 1, p. 66) ; e (iv) ausência da declaração sobre a gratuidade do acesso ao evento (Peça 1, p. 71) .
A partir daí, como o responsável não teria respondido às notificações a ele dirigidas na fase interna da TCE, deixando de apresentar a documentação complementar necessária ao saneamento da correspondente prestação de contas, o tomador de contas emitiu o seu relatório à Peça 1 (fls. 127-131) , propondo a reprovação das aludidas contas.
No âmbito do TCU, a Secex-TCE promoveu a citação do Sr. Luiz Alexandre, fazendo específica referência às irregularidades apontadas nos pareceres do controle interno e ao subjacente débito pelo valor total repassado (Peça 6) .
A despeito da regular citação (Peças 9) , o responsável deixou transcorrer in albis o prazo para apresentar as suas alegações de defesa e/ou efetuar o recolhimento do débito, assumindo a condição de revel perante o TCU, nos termos do art. 12, § 3º, da Lei n.º 8.443, de 1992, com o prosseguimento normal do processo.
De todo modo, após a análise final do feito, a unidade técnica propôs a irregularidade das contas do então prefeito para condená-lo ao pagamento do débito apurado nos autos, além de lhe aplicar a subsequente multa legal, tendo o MPTCU anuído a essa proposta.
Incorporo os pareceres da unidade técnica e do MPTCU a estas razões de decidir.
Bem se sabe que o TCU já se deparou com várias TCE sobre o repasse de recursos federais pelo MTur em prol de eventos já realizados, de tal sorte que, por não ter sido promovida a devida fiscalização in loco, a análise do órgão repassador sobre a execução física do ajuste teve de ser feita com base em fotografias, filmagens e materiais de divulgação, ficando evidenciado, todavia, que esses elementos de convicção se mostrariam evidentemente precários para o necessário ateste do efetivo cumprimento do objeto pactuado (v.g.: Acórdãos 1.582/2014, 4.199/2016 e 2.562/2017, da 2ª Câmara) .
A jurisprudência do TCU se consolidou, contudo, no sentido de que a falta desses elementos de convicção não tende a se configurar como mera falha formal, tendendo muito mais a resultar na irregularidade das contas para a consequente imputação do débito em desfavor do gestor, ainda mais quando se observa que as aludidas exigências comprobatórias constariam do termo de convênio (v.g.: Acórdãos 4.916/2016 e 4.684/2017, da 1ª Câmara, e Acórdãos 10.667/2015 e 2.465/2016, da 2ª Câmara) .
Isso também pode ser observado, aliás, no presente caso concreto, já que o termo de convênio consignava expressamente a obrigatoriedade de comprovação do cumprimento do objeto pactuado, por meio de fotografias ou de mídias digitais, com as imagens das apresentações e dos materiais usados para a divulgação do evento, a exemplo dos anúncios veiculados em jornais e em rádios e das faixas com os cartazes afixadas em locais públicos, com a devida identificação do ajuste, aí incluído o registro da logomarca do órgão concedente (Peça 1, p. 38-42) .
Os pareceres da unidade técnica e do MPTCU assinalaram, todavia, que não foi promovida a apresentação de fotografias, nem de qualquer outro meio audiovisual, com a necessária referência à infraestrutura do evento, às apresentações artísticas (shows) e à logomarca do MTur.
Por essa linha, em plena consonância com outros casos semelhantes já julgados pelo TCU, a comprovação do necessário nexo causal entre os recursos federais aportados e os supostos dispêndios incorridos nas apresentações artísticas não restou evidenciada nos autos, não assistindo melhor sorte ao responsável do que a condenação proposta pela unidade técnica e pelo Parquet especial.
A jurisprudência do TCU é firme, ainda, no sentido da responsabilidade pessoal do gestor pela comprovação da boa e regular aplicação dos recursos federais recebidos mediante convênio ou instrumentos congêneres, submetendo-se todo aquele que administra recursos públicos ao dever constitucional e legal de demonstrar o correto emprego dos valores federais, nos termos do art. 70, parágrafo único, da Constituição de 1988 e do art. 93 do Decreto-Lei nº 200, de 1967 (v.g.: Acórdãos 27/2004 e 1.569/2007, da 2ª Câmara, e Acórdãos 11/1997, 1.659/2006 e 59/2009, do Plenário) .
Por esse ângulo, a ausência do ateste de realização do evento por autoridade competente, para além da falta da documentação alusiva à publicidade e dos registros para arquivo em mídia digital, impediram o estabelecimento do aludido nexo causal, mostrando-se adequada a desaprovação das contas pelo órgão repassador, diante da total impugnação dos dispêndios declarados e da ausência de elementos capazes de demonstrar a boa e regular aplicação dos recursos federais transferidos, em face da ofensa, assim, não só às regras legais, mas também aos princípios basilares da administração pública, já que, ao final e ao cabo, o gestor deixou de prestar satisfação à sociedade sobre o efetivo emprego dos recursos públicos postos à sua disposição, dando ensejo, inclusive, à presunção legal de dano ao erário pela integralidade dos valores federais repassados com a subsequente condenação em débito e em multa.
Não se vislumbra, enfim, a prescrição da pretensão punitiva do TCU no presente caso concreto, já que não houve o transcurso de mais de dez anos entre a ordem para a citação no âmbito do TCU, em 30/1/2018 (Peça 4) , e a data fatal para a efetiva prestação de contas final do ajuste, em 11/12/2009 (Peça 1, p. 40) , nos termos do Acórdão 1441/2016-TCU-Plenário.
Eis que, por meio do referido Acórdão 1.441/2016 proferido pelo Plenário na Sessão Extraordinária de 8/6/2016, o TCU firmou o seu entendimento no sentido de que a prescrição da pretensão punitiva deve seguir a regra geral do prazo decenal, contado a partir do fato, em linha com o art. 205 do Código Civil brasileiro, interrompendo-se a contagem do aludido prazo com a ordem de citação, nos termos do art. 240, caput, da Lei nº 13.105 (Código Processual Civil) , de 2015.
Sem prejuízo, todavia, do respeito a esse entendimento do Tribunal, reitero a minha ressalva já registrada em vários outros julgados do TCU no sentido de que, na ausência de lei específica, o TCU não deveria aplicar qualquer prazo prescricional sobre a referida pretensão punitiva ou, então, na pior das hipóteses, o Tribunal deveria aplicar a regra prescricional fixada pela Lei nº  9.873, de 1999, não só porque ela trata diretamente de prescrição no âmbito do direito administrativo sancionador, mas também porque, entre outras medidas, a aludida lei manda aplicar o prazo prescricional penal, quando a infração administrativa também configure crime, além de determinar expressamente que, no caso de ilícito continuado ou permanente, a contagem do prazo se inicie no dia da cessação do aludido ilícito.
Por conseguinte, ao tempo em que registro essa minha posição pessoal, pugno pela aplicação da multa legal ao responsável, submetendo-me, pois, ao entendimento fixado pelo TCU no âmbito do aludido Acórdão 1441/2016-TCU-Plenário.
Entendo, portanto, que o TCU deve julgar irregulares as contas de Luiz Alexandre Souza Falcão para condená-lo ao pagamento do débito apurado nos autos, além de lhe aplicar a multa prevista no art. 57 da Lei nº 8.443, de 1992.
	Ante o exposto, pugno pela prolação do Acórdão ora submetido a este Colegiado.
TCU, Sala das Sessões, em 9 de abril de 2019.
Ministro-Substituto ANDRÉ LUÍS DE CARVALHO 
Relator